臺灣高等法院刑事判決　　　　　　　　　　　　　　九十三年度上重訴字第二四號
　　上　訴　人
　　即　被　告　乙○○
　　指定辯護人　本院公設辯護人　丁○○
　　上　訴　人
　　即　被　告　丙○○
　　指定辯護人　本院公設辯護人　甲○○
右上訴人因強盜等罪案件，不服臺灣板橋地方法院九十二年度重訴字第三九號，中華
民國九十三年二月十九日第一審判決（起訴案號：臺灣板橋地方法院檢察署九十二年
度偵字第一九五四八號），提起上訴，本院判決如下：
    主  文
原判決撤銷。
乙○○、丙○○共同意圖為自己不法之所有，以強暴至使不能抗拒，而取他人之物，
而故意殺人，各處無期徒刑，褫奪公權終身，童軍繩壹條、膠帶壹捲沒收。
    事  實
乙○○、丙○○於民國九十二年十月間，共同意圖為自己不法之所有，在臺北縣三重
市合謀計議劫持已滿十八歲之李嘉偉強取財物。先於同月二十二日相偕備置童軍繩一
條、水果刀一把、膠帶二捲及手套數雙，進而於同月二十三日上午十一時三十分左右
，推由乙○○佯稱洽購房屋，以電話將李嘉偉誘往臺北縣三重市○○○路四三○號五
樓之五。旋於同日中午十二時五十分左右二人抵達上址房屋後，由丙○○依計攜帶客
觀上足可殺傷人身、具有危險性之水果刀一把進入屋內，毆打李嘉偉胸部擬予制服。
李嘉偉雖曾一度奪得該刀，但因不知乙○○同謀犯案，順手將刀交予乙○○，復遭乙○○持刀抵住頸部，並由丙○○以膠帶綑綁李嘉偉手足，二人合力施行強暴至使不能
抗拒。乙○○旋向李嘉偉要求給付新臺幣（下同）一百萬元，因李嘉偉表示身上無錢
，遂與丙○○共同搜取其隨身攜帶之皮夾內現金八千三百元、中國信託商業銀行信用
卡及聯邦商業銀行金融卡各一張、行動電話手機一具、機車鑰匙一串。經李嘉偉告以
銀行帳戶內並無金錢，並與乙○○討價還價後允付二十萬元。乙○○以所劫行動電話
手機撥接李嘉偉之妻戊○○，經戊○○回撥通聯後，由李嘉偉囑咐備款二十萬元另候
往取，乙○○立即關機截斷通話。隨後乙○○、丙○○因遭李嘉偉責罵，雙方發生口
角，復恐事機敗露，當場共同基於殺人犯意，由乙○○摀住李嘉偉口鼻，丙○○則以
膠帶纏繞其頸部並以童軍繩絞勒，嗣見李嘉偉昏迷倒地，鼻腔出血，停止呼吸，猶以
膠帶封其口鼻。適因丙○○開啟前述手機，接獲戊○○來電查詢，為求拖延時間圖逃
，遂對戊○○揚言李嘉偉在其手中，須於當日下午五時前備妥一億元聽候聯絡，否則
準備收屍等語，隨即與乙○○騎乘李嘉偉所有ＵＴＰ四六二號機車相率逃逸。李嘉偉
經戊○○托人趕赴上址尋獲送醫急救，仍因頸部遭勒窒息重度昏迷，於同年月二十六
日一時五十分左右，併發多重器官衰竭死亡。經警據報在上址房屋扣押前開供強盜及
殺人使用之童軍繩一條、膠帶一捲（其餘供犯罪所用水果刀、手套及剩餘膠帶均已丟
棄滅失），並陸續查獲乙○○、丙○○二人，由臺北縣政府警察局三重分局報請臺灣
板橋地方法院檢察署檢察官偵查起訴。
    理  由
一認定犯罪事實所憑之證據及理由：
　(一)前述強盜及殺人之事實，業經上訴人在原審準備程序中供述甚詳，所為自白互核
  　相符（乙○○部分見原審卷第十八頁至第二十頁，丙○○部分見同卷第十五頁至
    第十六頁），並經證人戊○○證述無異（原審卷第八十三頁至第八十六頁），復
    有扣案童軍繩一條、膠帶一捲及犯罪現場之社區監錄照片（相卷第十七頁至第二
    十頁）可為佐證。
  (二)上訴人因強盜所得中國信託商業銀行信用卡及聯邦商業銀行金融卡各一張、行動
    電話手機一具以及ＵＴＰ四六二號機車，俱已經警循線起獲發還被害人家屬，有
    贓證物認領保管收據及贓物照片附卷可稽（偵字第一九五四八號卷第十三頁至第
    十五頁）。
  (三)被害人因頸部遭勒窒息重度昏迷，送醫後於同年月二十六日一時五十分左右，併
    發多重器官衰竭死亡，經檢察官督同法醫師剖驗查明，俱有馬偕醫院診斷證明書
    、檢察官勘驗筆錄、死亡相驗證明書及解剖鑑定書在卷足憑（相卷第十頁、第十
    一頁、第二十三頁至第三十二頁）。
二對於被告辯解之判斷：
　(一)上訴人於原法院及本院審理中翻異前供，辯稱：本案始意僅在向被害人索討前欠
  　乙○○之債務，並無殺人之犯意云云。惟查：
  　1.上訴人均供承：本案之犯罪動機，係因乙○○積欠信用卡帳款、丙○○亦缺錢
　    使用（原審卷第十五頁、第十八頁）。乙○○就其在犯罪現場向被害人要索財
      物時之說詞，初亦自承以向李嘉偉借款為詞（偵字第一九五四九號卷第九頁背
      面、原審卷第十九頁），並非主張李嘉偉對其有何負債。
    2.乙○○嗣後改稱：其與被害人前在房屋仲介公司共事期間，曾邀約被害人共同
      投資購屋牟利，被害人陽示拒絕，暗中卻自行購得該屋轉售，從中獲利約四十
      萬元，經其一再交涉，要求交付其中半數利益，均無結果，本案原意即在索討
      該二十萬元，至於開口索取一百萬元，乃係預留殺價餘地云云。丙○○亦附會
      其詞，聲稱曾在現場聽聞乙○○與被害人談論債務糾紛。然查乙○○對其所稱
      上述債務糾葛，並無任何具體事證可供斟酌審認，丙○○對於所謂乙○○與被
      害人談論之債務糾紛，亦稱「我不清楚他們說的詳情」（本院九十三年四月十
      五日準備程序筆錄第三頁）。被害人之配偶戊○○則稱：未聞李嘉偉生前談及
      與乙○○有何債務關係（本院審判筆錄第十五頁）。是上訴人乙○○片面陳稱
      意在索債云云，已無可採。何況依其所辯情節，被害人縱曾利用其所提供之情
      報自行交易得利，既無法律或契約所定請求基礎，亦無從認為上訴人乙○○對
      於被害人有何正當權源，要不影響於本案意圖為自己不法所有而實施犯罪之判
      斷結果。
    3.依據上訴人丙○○、乙○○在原審所為自白，丙○○供稱「李嘉偉罵乙○○，
      認為乙○○這樣作不夠意思，出賣朋友，當時我在旁邊，因為怕李嘉偉會叫喊
      ，會讓事情洩露，所以我們才起意殺害李嘉偉」（原審卷第十六頁），乙○○
      亦供稱「丙○○覺得已經走投無路了，不是李嘉偉死，就是丙○○跑路，我一
      開始勸丙○○不要動殺機，後來看丙○○很堅持，而我手頭上確實也缺錢，所
      以就同意殺掉李嘉偉」（原審卷第十九頁），就其如何同謀戕害人命之經過，
      俱已供明無異。而依證人戊○○所述，自其與被害人通話遭人截斷之後，至電
      話再次接通時止，相距約五分鐘（原審卷第八十五頁），參照上訴人二人所為
      供述，其間歷經雙方口角，上訴人出手將被害人勒昏倒地，頃刻肇致鼻腔出血
      、停止呼吸之嚴重後果，足見出手之猛、殺意之堅。上訴人事後空言各自改稱
      無意殺人，辯稱係因丙○○一時失手誤傷人命，顯不足以動搖前述積極罪證。
      至於乙○○在本院審理中雖否認出手摀住李嘉偉口鼻，但此部分犯罪情節，業
      已據其與丙○○一致供明（原審卷第十六頁、第十九頁），此部分辯解亦不足
      採。
  (二)本案犯罪事證已臻明確，上訴人乙○○具狀聲請調取警詢錄音、錄影，據為證明
    警詢筆錄並非出於任意陳述、且與事實不符云云，但本案犯罪事實僅憑上訴人在
    審理中之陳述等前開各項證據即可認定，不待併引上訴人在警詢中之自白作為證
    明方法，自亦無須另依刑事訴訟法第一百五十六條第三項作何調查。所為證據調
    查之聲請，依刑事訴訟法第一百六十三條之二第二款毋庸准許。
三論罪科刑之理由：
　(一)上訴人所為，係犯刑法第三百三十二條條第一項之罪。二人互有犯意聯絡及行為
　  分擔，為共同正犯。
  (二)檢察官起訴求依刑法第三百四十八條第一項、第三百二十八條第一項論以擄人勒
    贖而故意殺人與強盜罪名，並予併合處罰。惟查：強盜與擄人勒贖同以意圖為自
    己或第三人不法所有為主觀違法要件，僅其實施手段不同。如有不法得財意思而
    施行強暴、脅迫，擄掠被害人脫離其原在處所，使喪失行動自由，而移置於自己
    實力支配下，藉以向被害人或其關係人勒索財物取贖，始為擄人勒贖罪，本質上
    為妨害自由與強盜結合，犯罪情節較單純強盜為重。換言之，區分強盜與擄人勒
    贖罪，係以是否將被害人擄走脫離其原有處所，使喪失行動自由，而移置於自己
    實力支配下，為其區別標準（參照最高法院八十六年度台上字第三五○○號、八
    十七年度台上字第二七三八號、九十二年度台上字第二九一三號判決）。本案上
    訴人意圖不法所有而劫持被害人後，並未將其擄走脫離其原有處所，而係就地向
    其直接勒索財物。依據證人戊○○所為陳述，被害人在電話中囑其備款二十萬元
    時，語氣平常無何異狀，亦難遽認上訴人確有使被害人以財物取贖人身之主觀犯
    意（至於丙○○另向戊○○要求備妥一億元聽候聯絡，據其與乙○○咸稱係為拖
    延時間圖逃、非有取贖真意等語，徵之彼二人隨即相率逃匿，以及戊○○證實嗣
    後確亦未再接獲勒贖電話等情，應認此項辯解尚屬可信）。而上訴人向被害人強
    索金錢後，因被害人表示錢財不足，當場搜劫隨身財物之行為，主觀上係為實現
    同一不法所有之意圖，客觀上則為單一取財行為之接續，亦無分論數罪而予併罰
    之餘地，起訴法條應予變更。
  (三)原審未見及此，遽依擄人勒贖而故意殺人與攜帶兇器強盜二罪分論併罰，適用法
    則尚有未洽。又上訴人事先購置童軍繩及膠帶，據彼二人一致供稱原係備以綑綁
    被害人；原審亦認定上訴人係於乙○○關閉手機之後，惟恐身分曝露難以取贖，
    倉皇之間決意以童軍繩、膠帶提前勒殺被害人滅口（原判決第三頁倒數第二行至
    第四頁第二行）；乃於理由項下復以上訴人預置繩索、膠帶為由，採用丙○○在
    警詢中所為自始合謀殺人之陳述，認為並非臨時起意，非但先後論述不無矛盾，
    關於僅憑丙○○片面自白而為不利於乙○○之認定部分，補強證據亦嫌薄弱，而
    與刑事訴訟法第一百五十六條第二項規定意旨不符。再查本案首謀劫財者固為上
    訴人乙○○，但在犯罪現場率先起意害命者則為丙○○，並且由其分擔勒殺被害
    人之主要犯行，凡此皆據上訴人二人於原審言詞辯論終結前一再供述明確，原判
    決對上訴人乙○○論處死刑、丙○○無期徒刑，關於量刑判斷亦嫌輕重失衡。被
    告上訴各自砌詞避就雖無可取，但原判決既有可議，仍應撤銷改判。
　(四)審酌上訴人二人以往皆有犯罪紀錄，經刑罰矯治而均未積極悔改，通同圖財害命
    ，其中乙○○不恤其與被害人本為舊識，竟爾倡議行劫，丙○○僅因缺錢花用而
    參與犯罪，進而率先殺人，惡性俱屬不輕，公訴人於本院審理中論告建請各予重
    懲，本非全然無見，但原審依擄人勒贖罪名量處丙○○無期徒刑後，檢察官並未
    以該部分量刑過輕為由提起上訴，本院變更法條論處強盜而故意殺人罪名，法定
    本刑雖與擄人勒贖而故意殺人罪相同，惟據上說明情節較輕，參酌刑事訴訟法第
    三百七十條前段所揭不利益變更禁止法則之精神，尚難由於改論情節較輕之罪名
    ，反而諭知較重之刑，而上訴人丙○○既就殺人部分實施主要犯行，所負刑責輕
    重，較諸上訴人乙○○不宜軒輊等一切情狀，認宜各處無期徒刑，並均依法宣告
    褫奪公權終身。扣案童軍繩一條、膠帶一捲為上訴人因集資購買而共有，並為共
    同犯罪所用之物，應予沒收。
四適用之法律：
　(一)刑事訴訟法第三百六十九條第一項前段、第三百六十四條、第二百九十九條第一
  　項前段，第三百條。
  (二)刑法第二十八條，第三百三十二條第一項，第三十七條第一項，第三十八條第一
    項第二款。
本案經檢察官鄭富銘到庭執行職務
中　　　華　　　民　　　國　　九十三　　年　　　七　　　月　　 十六 　　日
                              臺灣高等法院刑事第十八庭
                                  審判長法  官　吳　　　敦
                                        法  官　梁　宏　哲
                                        法  官  林  勤  綱
右正本證明與原本無異。
如不服本判決，應於收受送達後十日內向本院提出上訴書狀，其未敘述上訴之理由者
並得於提起上訴後十日內向本院補提理由書（均須按他造當事人之人數附繕本）。
                                        書記官  王  增  華
中　　　華　　　民　　　國　　九十三　　年　　　七　　　月　　 十六 　　日
附錄：本案論罪科刑法條全文
刑法第三百三十二條條第一項：
犯強盜罪而故意殺人者，處死刑或無期徒刑。
